【裁判字號】    89,判,425
【裁判日期】    890218
【裁判案由】    贈與稅
【裁判全文】
行  政  法  院  判  決                            八十九年度判字第四二五號
    原      告  甲○○
    被      告  財政部臺灣省南區國稅局
右當事人間因贈與稅事件，原告不服行政院中華民國八十七年六月四日台八十七訴字
第二七七三四號再訴願決定，提起行政訴訟。本院判決如左︰
    主  文
原告之訴駁回。
    事  實
緣本件被告以原告於民國八十一年一月八日將其所有系爭坐落臺北市○○區○○段四
小段二六○地號土地及其上房屋即門牌號碼臺北市○○街三十三號房屋以買賣為原因
移轉與林益謙，林益謙復於八十一年六月三十日與原告之女楊秀玉簽訂不動產買賣契
約書，將該筆房地售與楊秀玉，認原告係以三角移轉方式逃漏贈與稅，乃函請原告申
報贈與稅。原告則主張系爭土地係因買賣而移轉，並非贈與。案經被告查證銀行往來
資料，以原告有虛偽安排資金流程情事，乃依行為時遺產及贈與稅法第五條第六款規
定，核定贈與總額為新臺幣（下同）一六、二三六、八○○元，發單課徵其贈與稅四
、二二五、九七○元，並按所漏稅額科處罰鍰八、四五一、九○○元。原告不服，申
經復查結果，以系爭房屋並非原告所有，非屬贈與標的，乃准予追減贈與總額一二、
八○○元，罰鍰部分則予撤銷。原告就系爭土地核課贈與稅部分，猶未甘服，循序提
起訴願、再訴願，遞遭決定駁回，遂提起行政訴訟，茲摘兩造訴辯意旨如次：
原告起訴意旨略謂︰
一、行為時遺產及贈與稅法第五條第六款前段固規定：配偶間及三親等以內親屬間財
    產之買賣以贈與論，惟該條但書亦規定：但能提出支付價款之確實證明者，不在
    此限。原告之女楊秀玉於六十一年結婚時，原告給與其現金四、○○○、○○○
    元做為嫁奩，自此其夫妻兩人，胼手胝足，跟隨原告從事建築，楊秀玉名下累積
    之財富，至八十年已超過二六、○○○、○○○元，此有其歷年申報之綜合所得
    稅資料可資證明。系爭土地現值只一六、二二四、○○○元，原告如依前述遺產
    及贈與稅法第五條第六款但書規定辦理，綽綽有餘，若非其他因素，大可直接以
    支付價款方式，向被告申請核發非屬贈與證明即可，何須行此險徑。
二、次按所謂贈與，依民法第四百零六條之規定，指因當事人一方以自己之財產，為
    無償給與他方之意思表示，經他方允受而生效力。系爭土地之原始購地資金，並
    非原告所出，原告於復查階段，即詳細提示購地付款之資金流程，若被告抹殺本
    案支付價款事實，而認定系爭土地之移轉為一贈與事件，則系爭土地是否屬原告
    所有，原告既已提出證據，被告即應詳予探究，豈可僅以信託法當時尚未訂定，
    即可抹殺。
三、系爭土地之原始購地款並非原告所提供，相關購地資料及支付土地價金流程，如
    土地謄本、不動產買賣契約書、七十七年二月二十二日簡仙助支付土地款三、五
    三七、六○○元之支票乙紙及七十七年二月二十二日財政部國有財產局臺灣北區
    辦事處開立之繳款收據乙紙等，原告於復查階段即已提示與被告，並詳述於復查
    理由書內。於此須強調者乃系爭土地自始即非原告所有，原告既非財產所有人，
    自無遺產及贈與稅法第四條規定之適用。若被告不承認本件為一買賣案件，而認
    定為一贈與案件，必先探究原始購地資金誰屬始妥。何況，親友間資金來往頻繁
    ，比比皆是，截取片面資金流程認為回流，實有偏頗。
四、 原處分及一再訴願決定，所為認定有如下謬誤之處：
（一）被告認原告收到林益謙五、○○○、○○○元當日，隨將該款電匯回簡仙助帳
      戶為資金回流，惟簡仙助曾於八十年七月十九日自臺北市銀行匯三六、○○○
      、○○○元入原告臺灣省合作金庫臺南支庫帳戶，該筆匯款幾為系爭土地價值
      之三倍，被告之報告內均未提及。又林益謙八十年十月二十二日電匯與原告之
      款項為五、○○○、○○○元，原告並未於同日電匯回簡仙助帳戶（被告覆核
      報告就此部分誤認），原告八十年十月二十四日（被告稽核報告誤為同日，即
      十月二十二日）電匯簡仙助之款項為一一、○○○、○○○元，不僅日期不同
      ，金額亦不相符，簡仙助既只匯五、○○○、○○○元與林益謙，原告何須多
      匯六、○○○、○○○元與簡仙助？原告與簡仙助間，因商場資金調度，時有
      金錢往來，被告挑單筆視為資金回流，立論即有偏頗；且其將匯款日期錯引，
      例如前述之原告八十年十月二十四日匯款，誤為八十年十月二十二日，原告八
      十年十一月七日之匯款九、○○○、○○○元，被告覆核報告之資金流程圖及
      報告均誤為八十年十一月五日，並以之為同日資金回流，將日期及金額皆不同
      之款項硬扯在一起，強欲入人於罪之居心甚明，以該段資金來說，簡仙助八十
      年七月十九日電匯原告三六、○○○、○○○元，原告八十年十月二十四日電
      匯一一、○○○、○○○元予簡仙助後，尚有二五、○○○、○○○元之餘額
      係簡仙助之資金，支付土地款，綽綽有餘，資金回流便難成立，被告及原決定
      機關，因一心要將本件歸為土地三角移轉案件，故在資金流程取向時，僅取其
      自以為合理之數字，以成就其課稅目的。
（二）被告認屬資金回流之款項尚有簡仙助八十年十一月四日電匯一○、○○○、○
      ○○元與林益謙，林益謙八十年十一月五日支付原告九、○○○、○○○元之
      同日（此處被告覆核報告又錯，並非同日，應為十一月七日），原告電匯回簡
      仙助帳戶之九、○○○、○○○元，及原告八十一年一月十六日電匯與簡仙助
      之七、○○○、○○○元（被告覆核報告認為簡仙助於八十一年一月十三日電
      匯六、○○○、○○○元入曾明雄帳戶，而曾明雄又於同日電匯二、三○○、
      ○○○元與林益謙，八十一年一月十五日電匯五、二○○、○○○元與原告，
      故該部分視為資金回流），前者林益謙欠原告之款項為九、○○○、○○○元
      ，簡仙助何以要電匯一○、○○○、○○○元與林益謙？後者，簡仙助電匯六
      、○○○、○○○元與曾明雄，曾明雄轉入林益謙帳戶之款項為二、三○○、
      ○○○元，電匯入原告帳戶之款項為五、二○○、○○○元，曾明雄支出之金
      額合計為七、五○○、○○○元，較簡仙助匯與其之金額超過一、五○○、○
      ○○元，被告仍將其解釋為資金回流，與事實是否相去太遠？又之前，曾明雄
      於八十年十月二十二日電匯六、五○○、○○○元與原告，與簡仙助之資金毫
      無關係，被告及訴願決定機關居然認為是資金回流簡仙助帳戶，立論實在荒謬
      之極，曾明雄匯與原告之款項共是一一、七○○、○○○元，簡仙助只匯予曾
      明雄六、○○○、○○○元，曾明雄且已將其中之二、三○○、○○○元匯與
      林益謙，與簡仙助無涉之資金計有七、○○○、○○○元，該部分被告根本不
      去正視，本件原告一再要強調的是，本案除土地交易金額，雙方之資金往來，
      尚含其他經濟及法律行為，被告僅從中挑出金額相當，日期相近者解釋為資金
      回流，其他資金往來皆視而不見，任意界定其間之相屬關係，單憑臆測辦案，
      豈非親朋好友間之資金流通，皆涉贈與稅。
（三）本案楊秀玉支付林益謙之一七、○○○、○○○元，林益謙於收到款項後，將
      其中九、八○○、○○○元轉入林求鑌帳戶，被告對此並無合理解釋，訴願、
      再訴願決定機關亦承認並無資金回流簡仙助或楊秀玉帳戶，構成所謂資金回流
      現象，仍一意孤行認楊秀玉與林益謙間之買賣為假，實有率斷之嫌，況林益謙
      購地之資金，縱非自有，稅法並未禁止可來自他人，社會上亦多見舉債購地者
      ，林益謙之資金，縱有部分來自簡仙助（從被告之覆核報告，可證林益謙進出
      之資金，並非單與簡仙助扯上關係），亦屬其兩人間因私誼發生之借貸關係，
      與原告無涉。
五、本案買賣雙方有支付價款之實，被告以臆測方式抹殺，案外人林益謙支付原告之
    土地價款，依被告之臆測，一四、○○○、○○○元來自簡仙助，二、三○○、
    ○○○元來自曾明雄，經由原告之手，還給簡仙助，但當林益謙將土地過給楊秀
    玉時，楊秀玉又支付林益謙一七、○○○、○○○元，林益謙將其中九、八○○
    、○○○元轉給林求鑌，並未轉回楊秀玉或簡仙助帳戶，所謂資金回流，根本不
    能成立。
六、綜上所述，本件原處分及一再訴願決定，均有違誤，請求一併予以撤銷等語。
被告答辯意旨略謂：
一、按「凡經常居住中華民國境內之中華民國國民，就其在中華民國境內或境外之財
    產為贈與者，應依本法規定，課徵贈與稅。」「本法稱贈與，係指財產所有人以
    自己之財產無償給與他人，經他人允受而生效力之行為。」為行為時遺產及贈與
    稅法第三條第一項及第四條第二項所明定。
二、原告原主張該移轉土地之行為為「信託」行為，惟未提出具體事證佐證確為信託
    行為，且依民法七百五十八條規定不動產物權之取得以登記為要件，系爭土地自
    始即以原告名義登記，其主張信託之行為並不足採。嗣又主張為「買賣」行為，
    惟原告取得系爭土地所有權後，移轉系爭土地予林益謙，林益謙移轉予楊秀玉，
    其支付價款之資金，均由楊秀玉之配偶簡仙助銀行帳戶支付，並回流至簡仙助帳
    戶，顯係其安排符合買賣支付價款，免徵贈與稅，而達到系爭土地登記為楊秀玉
    名下之目的，被告課徵贈與稅，並無違誤。原告除執前詞外，並提出土地謄本、
    不動產買賣契約書等資料，主張系爭土地自始即非其所有，惟以第一階段關於原
    告與林益謙土地買賣之單筆資金流程而言：１、八十年十月二十二日簡仙助電匯
    五、○○○、○○○元予林益謙，林益謙於同日電匯同金額予原告支付土地價款
    ，原告於同年月二十四日分別電匯一○、○○○、○○○元及一、○○○、○○
    ○元與簡仙助。２、簡仙助八十年十一月四日匯款一○、○○○、○○○元予林
    益謙，林益謙於同年月五日匯款九、○○○、○○○元予原告支付土地價款，原
    告旋於同年月七日匯款九、○○○、○○○元予簡仙助，雖資金回流日期不同，
    惟並不影響回流之事實，金額不同亦僅係安排之結果。另就第二階段關係林益謙
    與楊秀玉土地買賣之單筆資金流程而言：１、簡仙助於八十一年八月四日轉帳一
    ○、○○○、○○○元至楊秀玉帳戶，楊秀玉於同年月五日開立金額為七、○○
    ○、○○○元入林益謙帳戶，林益謙於七日分兩筆轉入簡仙助帳戶；２、簡仙助
    於八十一年七月十四日轉帳一○、○○○、○○○元予林益謙，作為楊秀玉支付
    林益謙土地價款之證明，林益謙於同日即將款項轉入李求鑌帳戶，此筆款項雖未
    查得轉回簡仙助之直接資金流向，惟就第一階段資金回流及本階段１、之資金回
    流暨林益謙無財力購買土地之情形觀之，洵堪認定為蓄意之安排，而購買系爭土
    地資金，最後均回流至簡仙助帳戶，可認原告、林益謙及楊秀玉間之買賣行為顯
    係三角移轉，圖規避贈與稅之核課。又原告與林益謙簽訂之不動產買賣契約書所
    示，雙方約定系爭土地買賣價款為一六、三○○、○○○元，惟林益謙自有財力
    不足，其購地資金除依被告所述係由簡仙助提出，匯至原告戶頭最後並回流至簡
    仙助戶頭內一四、○○○、○○○元外，簡仙助八十一年一月十三日轉帳六、○
    ○○、○○○元予案外人曾明雄，曾明雄於同日轉帳二、三○○、○○○元予林
    益謙，並於同年月十五日匯款五、二○○、○○○元予原告，而林益謙於收到曾
    明雄款項當日即將款項匯予原告，原告復於八十一年一月十六日匯款七、○○○
    、○○○元予簡仙助，可認林益謙支付之土地價款已全數回流至簡仙助戶頭內，
    縱往來金額有些許差異，惟仍難掩飾為移轉系爭土地刻意安排資金流程之事實。
    又系爭土地原為國有，原承租人紀維東於七十六年十一月六日與簡仙助簽訂不動
    產買賣契約書，其中第十一條第（十）款約定將承買土地之權利讓予簡仙助，簡
    仙助於七十七年二月二十二日支付承買土地價款三、五三七、六○○元，由紀維
    東取得土地所有權後，再以買賣名義移轉登記於原告名下，是該等資料僅能認系
    爭土地之原始出資者係簡仙助，而非楊秀玉。又所訴楊秀玉具有購買系爭土地之
    資力乙節，並不能證明楊秀玉已返還簡仙助所支付系爭土地款項。是原告所稱顯
    不足採，被告原處分並無違誤。
三、綜上所述，原告所訴顯無理由，請駁回其訴。
    理  由
一、按「財產之移動，具有左列情形各款情形之一者，以贈與論，依本法規定，課徵
    贈與稅：一、．．．六、二親等間親屬間財產之買賣。但能提出已支付價款之確
    實證明，且該已支付價款非由出賣人貸與或提供擔保向他人借得者，不在此限。
    」行為時遺產及贈與稅法第五條定有明文。
二、本件原告於八十一年一月八日將其所有系爭土地以買賣名義移轉登記予林益謙，
    林益謙復於同年六月三十日與原告之女楊秀玉訂約，將系爭土地售予楊秀玉，被
    告認原告係以三角移轉方式逃漏贈與稅，乃函請原告申報贈與稅。原告則主張系
    爭土地係因買賣而移轉，並非贈與。嗣被告查證銀行往來資料，認原告有虛偽安
    排資金流程情事，乃依行為時遺產及贈與稅法第五條第六款規定，核定贈與總額
    發單課徵贈與稅。原告不服，循序提起行政訴訟，訴稱：（一）楊秀玉有能力價
    購系爭土地，原告若欲移轉系爭土地與楊秀玉，原可依遺產及贈與稅法第五條第
    六款但書規定辦理，無逃漏贈與稅之必要。（二）系爭土地是否屬原告所有，被
    告應予詳查，不可僅以信託法當時尚未訂定，而予否定。（三）系爭土地自始即
    非原告所有，自無遺產及贈與稅法第四條規定之適用。被告若認定此為贈與案件
    ，必先探究原始購地資金誰屬。（四）原處分及一再訴願決定，所認定之原告、
    林益謙、楊秀玉等人間之金錢往來情形，並非正確，不足以否定三人間分別就系
    爭土地有買賣關係存在云云。
三、本件原告於八十一年一月八日將系爭土地以買賣為原因移轉登記予林益謙，林益
    謙復於同年六月三十日與原告之女楊秀玉簽訂買賣契約，出售系爭土地移轉予楊
    秀玉，並完成移轉登記等情，為兩造所不爭，且有買賣契約書移轉登記申請書等
    附於原處分卷可憑。兩造所爭執者厥為原告與林益謙間及林益謙與楊秀玉間之買
    賣行為是否確屬實在。經查：
（一）系爭土地於三十九年間登記為國有，於七十七年三月七日移轉登記與紀維東，
      嗣於七十七年三月二十二日移轉登記為甲○○所有，至八十一年一月八日移轉
      登記為林益謙所有，於八十一年八月十八日再移轉登記為楊秀玉所有等情，有
      土地登記簿謄本在卷可稽。原告雖主張原告之女楊秀玉於七十六年間以由簡仙
      助付款方式承購系爭土地，信託登記為原告所有，現將系爭土地登記與楊秀玉
      ，僅係信託物之返還云云。惟：
  １、依前開土地登記簿謄本所載，本件土地由紀維東移轉登記與原告，原告移轉登
      記與林益謙再移轉登記與楊秀玉，其原因均為買賣；另原告於提起訴願時，亦
      主張原告與林益謙間，林益謙與楊秀玉間之移轉登記原因為買賣。則苟原告未
      能舉證證明系爭土地之移轉另存有其他原因關係，即不得為其他認定。然原告
      並未提出任何證據證明系爭土地之前開移轉登記原因非為買賣，自無從為非屬
      買賣之認定。
  ２、原告於訴願時，主張系爭土地之移轉原因係買賣；於提起再訴願時，主張其為
      建商，原擬與林益謙、楊秀玉、簡仙助集資於系爭土地上興建房屋，乃先將土
      地登記於原告名下，嗣因無法取得建造執照，而由林益謙取得所有權，嗣後再
      由楊秀玉向林益謙取得系爭土地；至提起本訴時，復稱楊秀玉買受系爭土地後
      信託登記為原告所有各等語，經核其所述前後互異，已有可疑；另信託物之返
      還，應係由受託人直接將信託物返還與信託人；且夫妻各有其人格，可各自對
      物具有獨立之所有權，苟非有特別約定，非可謂欲移轉登記與夫者，得逕以移
      轉登記為妻所有以達成。如依原告所述本件移轉登記乃信託物之返還，則原告
      應直接將系爭土地移轉登記與簡仙助，無須輾轉移轉登記與他人，再由他人移
      轉登記與簡仙助，始得認係信託物之返還。而觀之系爭土地之移轉情形，既係
      由原告移轉登記與林益謙後，再移轉登記與楊秀玉，而非直接移轉登記為簡仙
      助所有；又原告未證明為何得以簡仙助之配偶即楊秀玉名義為登記，而逕以該
      項方式為之，則本件登記情形與前述信託返還應有之情形，尚有不合，自難認
      系爭土地之移轉，係屬信託物之返還。從而，原告所主張系爭登記為原告所有
      之房地，原屬簡仙助所有而僅信託登記為原告所有一節，並非實在。
  ３、原告主張系爭土地實際上係由楊秀玉與簡仙助共同出資向紀維東購買一節，固
      據其於申請復查時，提出簡仙助簽發之支票影本及楊秀玉之銀行存摺等為證，
      然由原告所提出之系爭土地之買賣契約，係由簡仙助與紀維東所簽訂一節觀之
      ，尚無從證明系爭土地係楊秀玉所購得。從而，原告主張系爭土地自原告輾轉
      移轉登記與楊秀玉，乃返還與楊秀玉一節，仍難採信。
（二）依原告於申請復查時主張，原告將系爭土地出賣與林益謙，及林益謙將之出賣
      與楊秀玉，各買受人均實際支付價金云云。經被告調取如原處分卷所附原告、
      林益謙、楊秀玉及簡仙助之銀行帳戶往來資料查證結果，其情形有如下述：
  １、林益謙支付土地買賣價金與原告部分：
  （１）林益謙於八十年十月二十二日電匯五、○○○、○○○元，八十年十一月五
        日電匯九、○○○、○○○元、八十一年一月十五日電匯二、三○○、○○
        ○元與原告。而林益謙另於八十年十月二十二日接受簡仙助匯入五、○○○
        、○○○元，八十年十一月四日接受自簡仙助匯入一○、○○○、○○○元
        ，另簡仙助於八十一年一月十三日匯款六、○○○、○○○元至訴外人曾明
        雄帳戶，曾明雄於同日將其中二、三○○、○○○元匯入林益謙帳戶。由此
        足見林益謙係於直接或間接收受簡仙助匯入之款項後，立即於同日或其後一
        、二日內，轉匯與原告充當買賣價金。
  （２）原告於八十一年十一月五日收受價金九、○○○、○○○元後，於同日將同
        金額款項匯與簡仙助；另於八十一年一月十六日匯款七、○○○、○○○元
        與簡仙助，而此金額則與林益謙於八十年十月二十二日與八十一年一月十五
        日匯入之金額相差甚微。
  （３）由前述可知，林益謙支付買賣價金之款項，係來自簡仙助，而原告收受之買
        賣價金亦轉付與簡仙助；易言之，本件土地價金實際係由簡仙助支付，嗣後
        亦由簡仙助取回，買受人林益謙並未實際支付買賣價金，出賣人即原告亦未
        實際收受買賣價金，誠難認林益謙與原告間之買賣係屬真正。
  ２、楊秀玉支付土地買賣價金與林益謙部分：
  （１）楊秀玉、簡仙助分別依序於八十一年八月五日、八十一年七月十四日支付七
        、○○○、○○○元、一○、○○○、○○○元與林益謙，而楊秀玉則係於
        八十一年八月四日自簡仙助處轉帳入款一○、○○○、○○○元。
  （２）林益謙於八十一年八月五日收受楊秀玉交付之款項，於二日後之八月七日轉
        帳七、○○○、○○○元與簡仙助，另於八十一年七月十四日將同日收自簡
        仙助之款項轉帳與訴外人林求鑌。
  （３）由前述可知，楊秀玉付與林益謙之款項，係直接或間接來自簡仙助，其未為
        實際支付；林益謙收受之買賣土地款項，於收受後隨即由簡仙助取回或交與
        林求鑌。
  ３、為系爭土地買賣之林益謙其買賣價金收付流程，除少部分金額無法勾稽外，其
      餘大部分既均為出自簡仙助，又回流至簡仙助處，已如前述，再參以簡仙助為
      楊秀玉之夫，楊秀玉為原告之女等情，應可認定林益謙並未實際買賣本件土地
      ，林益謙取得系爭土地之移轉登記，及系爭土地自林益謙移轉與楊秀玉之登記
      ，均屬虛偽，實際之土地移轉，僅存於原告與楊秀玉間。
（三）系爭土地之移轉，既存於原告與其女楊秀玉間，原告又未提出楊秀玉實際支付
      價款與原告之確實證明，依首開法文，本件買賣行為應以贈與論，被告自得對
      之核課贈與稅。至楊秀玉有無能力價購系爭土地，有無逃漏贈與稅之必要，簡
      仙助與原告有如何之資金往來，均無礙於前開認定，爰不予一一論述，併此
      明。
四、綜上所述，本件被告所為原處分，核無違誤，一再訴願決定遞予維持，亦無不合
    ，原告起訴意旨求予撤銷，為無理由，應予駁回。
據上論結，本件原告之訴為無理由，爰依行政訴訟法第二十六條後段，判決如主文。
中    華    民    國     八十九      年      二      月      十八       日
                    行 政 法 院 第 四 庭
                                審 判 長 評  事      葉  振  權
                                         評  事      吳  錦  龍
                                         評  事      吳  明  鴻
                                         評  事      尤  三  謀
                                         評  事      陳  光  秀
右  正  本  證  明  與  原  本  無  異
                                         法院書記官  阮  桂  芬
中    華    民    國     八十九      年      二      月     二十一      日


司法院資訊處製作；財團法人民間司法改革基金會備份。
